【裁判字號】    91,自,841
【裁判日期】    920916
【裁判案由】    詐欺
【裁判全文】
臺灣臺中地方法院刑事判決                          九十一年度自字第八四一號
    自  訴  人  寶贏實業股份有限公司
    代  表  人  廖壬博
    代  理  人  陳榮昌律師
    被      告  庚○○
                戊○○
                丙○○
                甲○○
                乙○○
                丁○○○
                己○○
                辛○○
右列被告等因詐欺案件，經自訴人提起自訴，本院判決如左：
    主  文
庚○○、戊○○、丙○○、甲○○、乙○○、丁○○○、己○○、辛○○均無罪。
    理  由
一、自訴意旨略以：被告庚○○明知坐落雲林縣元長鄉○○段四八九地號、面積二七
    七五平方公尺土地上（下稱系爭土地）如附表所示之建物係案外人興豪建設有限
    公司、林金足等人所興建，並為債務人聲請強制執行而經法院查封拍賣，而被告
    庚○○在法院之強制執行程序中，曾於民國八十七年十月二十九日向法院提出聲
    明異議，主張其有優先購買權，然附表編號Ａ３、Ａ４、Ａ５、Ａ６、Ａ９、Ａ
    １０所示建物（下稱系爭建物）已分別由案外人林有土、陳張秀琴承受，並已取
    得權利移轉證書，詎被告庚○○於八十九年二月十七日向執行法院標得系爭土地
    而取得所有權後，竟與戊○○、丙○○、甲○○、乙○○、丁○○○、己○○、
    辛○○（下稱被告庚○○等人）共同基於意圖為自己不法之所有之犯意聯絡，以
    其餘被告共同為系爭土地上建物之起造人，向雲林縣元長鄉公所申請重新核發建
    物建造執照後，繼續興建上揭系爭土地上之房屋，旋由被告庚○○、戊○○二人
    出面，於八十九年十一月二日，向自訴人詐稱系爭土地及其上之所有建物均係渠
    等所有，並無任何瑕疵，並出示建造執照，致自訴人不疑有詐，而向被告庚○○
    、戊○○二人買受系爭土地及其上如附表所示之十八間建物（編號Ａ１、Ａ１１
    、Ａ１２除外，下稱其上之建物），自訴人並繼續施工興建取得使用執照，並已
    辦理第一次所有權登記。惟於九十一年一月間，案外人林有土、陳張秀琴突向自
    訴人主張系爭建物乃其二人所有，致自訴人需另行給付新台幣（下同）四百二十
    八萬九千元予林有土、陳張秀琴，尤以甚者，案外人沈振風竟主張自訴人與被告
    庚○○等人之買賣行為係屬虛偽，並聲請法院查封自訴人名下之建物，自訴人一
    再無端涉訟，乃函促被告庚○○、戊○○二人排除買賣瑕疵，然渠等二人均置之
    不理，自訴人方知受騙。因認被告庚○○等人涉犯刑法第三百三十九條第一項之
    詐欺取財罪嫌云云。
二、按犯罪事實應依證據認定之，無證據不得認定犯罪事實；又不能證明被告犯罪者
    ，應諭知無罪之判決，刑事訴訟法第一百五十四條第二項、第三百零一條第一項
    分別定有明文。次按刑法第三百三十九條第一項詐欺罪之成立，係以意圖為自己
    或第三人不法之所有以詐術使人陷於錯誤，而將本人或第三人之物交付為構成要
    件，所謂以詐術使人交付，必須被詐欺人因其詐術而陷於錯誤，始為相當，若其
    所用方法，不能認為詐術，亦不致使人陷於錯誤，即不構成該罪，最高法院著有
    四十六年台上字第二六０號判例可資參照。本件自訴人認被告庚○○等人涉犯上
    開詐欺罪嫌，無非係以被告庚○○之聲明異議狀、案外人林有土、陳張秀琴二人
    之不動產權利移轉證書、不動產買賣契約書、臺灣高等法院台南分院檢察署處分
    書為其主要論據。惟訊據被告庚○○、戊○○、丙○○、甲○○、乙○○、己○○、辛○○均堅詞否認有何詐欺犯行，被告庚○○、戊○○同辯稱：被告庚○○
    向法院標購得系爭土地後，隨即承接興建土地上之房屋，因後來資金發生困難，
    始再將系爭土地及其上之建物轉售予自訴人，一共出售十八間建物，不知為何其
    中有六間會出問題，出售當時其上之建物尚未完工，並不知系爭土地上之建物已
    遭查封，並無詐欺之犯意等語；被告己○○、辛○○則以：其二人僅係名義起造
    人，不知自訴人與被告庚○○、戊○○間之糾紛為何等語資為辯解；被告甲○○
    、乙○○則辯稱：本件與其二人無涉，不知為何成為被告等語。經查：
（一）被告庚○○與被告戊○○二人於八十九年十一月二日，以被告庚○○等人名義
      及總價二千八百八十萬元之代價，出售系爭土地及其上之建物予自訴人，並由
      自訴人繼續施工興建，業據自訴人指訴歷歷，且有不動產買賣契約書一份附卷
      足稽，足認自訴人與被告庚○○等人間確實有債權債務關係無誤。惟是否即可
      據以認定被告庚○○等人於出售系爭土地及其上建物時已有詐欺之犯意，不無
      可疑。
（二）系爭土地確為被告庚○○向法院拍賣取得；又其上建物亦為被告庚○○於取得
      前開土地所有權後向雲林縣元長鄉公所申請建造執照，並將其上如附表所示之
      十八間建物（編號Ａ１、Ａ１１、Ａ１２除外）變更起造人為被告庚○○等人
      （被告庚○○除外）後，被告庚○○、戊○○再以二千八百八十萬元之價格出
      賣予自訴人之情，已據被告庚○○、戊○○供稱在卷，且有起造人名冊一份附
      卷足稽，並為自訴人所不否認。本件被告庚○○既認為系爭土地及系爭建物係
      伊所有，則其得知系爭土地上之建物業經法院執行拍賣程序時，恐其權益受損
      而由被告戊○○以其名義向法院緊急聲明異議，而主張優先承買權，應尚與常
      理無違。雖事後執行法院以被告庚○○無優先承買權等情函覆被告庚○○，並
      繼續執行拍賣程序完成分配，而將系爭建物分配予案外人林有土、陳張秀琴，
      然被告庚○○、戊○○夫妻在當時既對系爭建物之所有權歸屬尚有存疑，且主
      觀上認知系爭土地上之上揭建物係渠等二人自興豪公司承接而來，則渠等二人
      縱於出售系爭土地及其上之建物與自訴人時，已知悉其上建物業經執行法院分
      配予案外人林有土、陳張秀琴二人，惟因渠等二人主觀上對於該建物之所有權
      歸屬尚有爭執，自難僅憑自訴人提出之案外人林有土、陳張秀琴二人之不動產
      權利移轉證書，即認定被告庚○○、戊○○二人於出售系爭土地及其上建物與
      自訴人時確有詐欺之犯意。
（三）按申請建物所有權第一次登記前，應先向登記機關申請建物第一次測量；申請
      建物所有權第一次登記，應提出使用執照及建物測量成果圖；申請人非起造人
      時，應檢具移轉契約書或其他證明文件，土地登記規則第七十二條、第七十三
      條第一項分別定有明文。本件被告庚○○、戊○○二人將系爭土地及其上建物
      出售予自訴人，並由自訴人接續興建完成其上之建物後，亦有依約配合自訴人
      取得使用執照，並於九十年六月七日，依前開規定向雲林縣北港地政事務所申
      請辦理第一次建物所有權登記而建物登記予自訴人所有，此有建物登記謄本附
      卷足憑，並為自訴人所是認。雖案外人林有土、事後向自訴人主張其二人為系
      爭建物之所有權人致自訴人私下與案外人林有土、陳張秀琴和解而另行給付該
      二人共四百二十八萬九千元方取得系爭建物之所有權，然倘被告庚○○、戊○○二人於自訴人簽訂上揭不動產買賣契約之時確有詐欺之犯意，何以被告庚○○、戊○○二人會於該建物竣工後，提供使用執照、用印等文件以配合自訴人
      取得系爭土地及其上建物之所有權登記？又何以於所辦理所有權登記之十八間
      建物中，僅系爭六間建物有案外人林有土、陳張秀琴出面主張權利，其餘十二
      間建物均無其他人出面主張權利？是以被告庚○○、戊○○二人既均依約配合
      自訴人完成辦理系爭土地及其上建物之所有權第一次登記手續，可見被告庚○○、戊○○確有依約履行協議條件，據此，尚難認被告庚○○、戊○○二人有
      何詐欺情事。則被告庚○○、戊○○二人辯稱於締約之時並未對自訴人施用詐
      術，本件純係買賣糾紛等語，應屬可採。
（四）另自訴人於本院調查時係陳稱：「被告丙○○、甲○○、乙○○、丁○○○、
      己○○、宋克洋等僅是名義人均未與我接洽。是被告戊○○與我簽約的，我有
      見過庚○○，其他的人在簽約時均未到」、「辛○○、己○○、丙○○與被告
      被告庚○○、戊○○有犯意聯絡，因為他們是起造人。他們明知道房屋已經出
      賣給別人，還與被告庚○○、被告戊○○基於犯意聯絡登記為起造人。被告甲○○、乙○○、丁○○○應該沒有犯意聯絡，我們是告錯了。」等語（見本院
      九十一年十一月十九日、九十二年八月五日訊問筆錄）。雖自訴人堅稱被告被
      告辛○○、己○○、丙○○與被告庚○○、戊○○間有詐欺之犯意聯絡，然自
      訴人並未舉證以實其說，則自訴人所稱被告丙○○、甲○○、乙○○、丁○○○、己○○、宋克洋與被告庚○○、戊○○二人共犯上揭詐欺犯行是否為真實
      ，已屬可疑。再者，被告戊○○於本院調查時供稱：以被告宋克洋、丙○○、
      己○○、乙○○、丁○○○、甲○○名義登記為起造人，係為節稅之便，渠等
      六人對本件買賣事宜均不知情等語（見本院九十一年十一月十九日、九十二年
      八月五日訊問筆錄）。參以自訴人亦陳稱：係被告戊○○與其簽約的，簽約時
      曾見過庚○○，但於簽約時未見過其他被告到場等語，益徵被告丙○○、甲○○、乙○○、己○○、宋克洋上揭所辯，應屬可採。是自難僅憑被告丙○○、
      甲○○、乙○○、丁○○○、己○○、宋克洋等人均係系爭土地其上建物之起
      造人，即據以認定被告丙○○、甲○○、乙○○、丁○○○、己○○、宋克洋
      等人與被告庚○○、戊○○二人間有詐欺取財之犯意聯絡。又自訴人雖指訴被
      告庚○○、戊○○二人明知舊建造執照未經失效，即另行申請，顯有施用詐術
      致自訴人陷於錯誤云云，然因系爭土地其上之建物原起造人是否因建造執照失
      效作廢後，就原未完成建物之權利即行喪失？建管機關於新起造人就前開未完
      成建物申請新的建造執照時，可否置原起造人權益不顧而逕予核發建照？事涉
      侵權或不當得利之民事糾紛及國家賠償問題，應與被告庚○○、戊○○二人如
      何詐騙自訴人無涉；而自訴人所提出之臺灣高等法院台南分院檢察署九十一年
      度議字第二一六號處分書、臺灣高等法院臺南分院九十二年度重上字第二四號
      民事判決，均係屬自訴人與案外人沈振風間之民事糾紛，亦與本案無涉，均附
      此敘明。
三、末查，民事債務當事人間，若有未依債務本旨履行給付之情形，在一般社會經驗
    而言，原因非一；其因不可歸責之事由無法給付，或因合法得對抗他造主張抗辯
    而拒絕給付，甚至債之關係成立後，始行惡意遲延給付，皆有可能，非必出於自
    始無意給付之詐欺犯罪一端。又刑事被告依法不負自證無罪之義務，故在別無積
    極證據之情形下，自難以被告單純債務不履行之狀態，而推定被告自始即有不法
    所有之意圖而施用詐術。綜上所述，本件應僅屬民事糾葛，自應循民事訴訟程序
    解決，揆諸首揭法條規定及最高法院判例意旨，難謂被告庚○○等人有何詐欺取
    財之犯行，自難僅憑自訴人片面之指訴而入罪。此外復查無其他積極確切證據，
    足認被告庚○○等人有何詐欺取財之犯行，不能證明被告庚○○等人犯罪，自應
    為無罪之諭知。
四、被告甲○○、乙○○、丁○○○、己○○等人經合法傳喚無正當理由不到庭，本
    院認本件應諭知無罪之案件，爰不待渠等陳述逕行判決，併予敘明。
據上論斷，應依刑事訴訟法第第三百四十三條、第三百零一條第一項、第三百零六條
，判決如主文。
中      華      民      國    九十二    年      九      月     十六     日
                              臺灣臺中地方法院刑事第四庭
                                    法  官  王  世  華
右正本證明與原本無異。
如不服本判決，應於判決送達後十日內向本院提出上訴狀，上訴於臺灣高等法院臺中
分院( 須附繕本 )。
                                    書記官
中      華      民      國    九十二    年      九      月     十六     日


司法院資訊處製作；財團法人民間司法改革基金會備份。
